【裁判字號】    98,易,322
【裁判日期】    980630
【裁判案由】    詐欺
【裁判全文】
臺灣彰化地方法院刑事判決  98年度易字第322號
公  訴  人  臺灣彰化地方法院檢察署檢察官
被      告  甲○○
上列被告因詐欺案件，經檢察官提起公訴（98年度偵字第1469號
），本院判決如下：
    主  文
甲○○幫助意圖為自己不法之所有，以詐術使人將本人之物交付
，處有期徒刑伍月，如易科罰金，以新臺幣壹仟元折算壹日。
    事  實
一、甲○○雖能預見將帳戶提供予他人，可能幫助取得帳戶之人
    作為實行詐欺取財犯罪使用，藉以隱匿其真實身分，而躲避
    犯罪偵查機關追查，竟仍於不違背其本意下，基於幫助他人
    詐欺取財之不確定故意，於民國97年8月20日至26日之期間
    內之某日，在臺中市○○路某統一超商前，將其所申辦之台
    新商業銀行彰化分行 (下稱台新銀行)帳號00000000000000
    號帳戶之存摺、金融卡及密碼，交付予真實姓名年籍不詳之
    成年人，而該成年人與其所屬詐欺集團成員，意圖為自己不
    法之所有，共同基於詐欺取財之犯意聯絡及行為之分擔，先
    由該詐欺集團成員於97年8月27日，以00-00000000號電話撥
    給丁○○，並誆稱：丁○○之前在博客來購物網站購物時，
    因店員操作錯誤，致系統誤設為分期付款方式，會請郵局客
    服人員再聯絡丁○○云云，未久，該詐騙集團之某成員再以
    0000000000號電話通知丁○○，並佯稱：如依其指示至自動
    櫃員機操作，即能取消分期付款方式云云，使丁○○誤信為
    真而陷於錯誤，依該詐騙集團人員指示至台北市○○路之合
    作金庫商業銀行所設之自動櫃員機按鍵操作，先後於同日18
    時25分、18時27分、18時29分及18時31分將新臺幣 (下同
    )30000 元、30000元、30000元及10000元，分次匯至甲○○
    上開帳戶內，合計共十萬元，上開金額旋遭該詐欺集團成員
    將之全部領走。嗣後丁○○驚覺受騙，始報警循線查獲上情
    。
二、案經丁○○告訴臺北縣警察局新店分局江陵派出所函送桃園
    縣政府警察局龜山分局報告臺灣桃園地方法院檢察署檢察官
    呈請臺灣高等法院檢察署檢察長令轉臺灣彰化地方法院署檢
    察官偵查起訴。
    理  由
壹、證據能力：
    按被告以外之人於審判外之言詞或書面陳述，除法律有規定
    者外，不得作為證據。被告以外之人於審判外之陳述，雖不
    符前4條之規定，而經當事人於審判程序同意作為證據，法
    院審酌該言詞陳述或書面陳述作成時之情況，認為適當者，
    亦得為證據。當事人、代理人或辯護人於法院調查證據時，
    知有第159條第1項不得為證據之情形，而未於言詞辯論終結
    前聲明異議者，視為有前項之同意。刑事訴訟法第159條第1
    項、第159條之5分別定有明文。查證人即被害人丁○○於警
    詢時之證述，雖屬被告以外之人於審判外之言詞陳述，為傳
    聞證據，然公訴人、被告於本院準備程序既同意將之引為證
    據，且經本院於審理時當庭直接提示而為合法之調查，迄於
    於言詞辯論終結前，均未向本院聲明異議，且本院復審酌該
    言詞陳述係由證人出於自由意識而陳述，並無非法取證之情
    況，依前揭法條之規定，認上開證人於警詢時之證述，自得
    採為認定本件犯罪事實所憑之證據。至於本件判決基礎之非
    供述證據部分，公訴人、被告於言詞辯論終結前對於下列為
    判決基礎之非供述證據，並未陳明其取得程序有不合法之情
    形，其等對於下列各項非供述證據之證據能力亦無爭執，本
    院亦未發現下列各項非供述證據有以非法方式取得之情形，
    是下列非供述證據應屬合法程序取得，均有證據能力。
貳、認定犯罪事實所憑證據及論罪科刑：
一、訊據被告甲○○固坦承其有申辦台新商業銀行彰化分行帳號
    00000000000000號帳戶之存摺、金融卡及密碼，在臺中市○○路某統一超商前，將其上開帳戶之存摺、金融卡及密碼，
    交付予真實姓名年籍不詳之成年人；且丁○○遭上開詐欺集
    團成員共詐取十萬元，依上開時間、金額，依序匯入其前揭
    上開帳戶內，即遭該詐欺集團成員提走一空之事實，惟矢口
    否認有幫助詐欺取財之犯行，並辯稱：伊因為找工作才被騙
    上開帳戶之存摺、金融卡及密碼，對方告訴伊要作薪資轉帳
    使用，伊才將上開帳戶之存摺、金融卡及密碼交給「陳經理
    」之成年男子，伊不知對方真實姓名年籍資料，也有告訴對
    方密碼，對方表示要測試是否能使用，之後因連絡不到對方
    時，發覺有異就掛失帳戶云云。
(一)查被告向台新銀行開設上開帳戶，上開存摺、金融卡及密碼
    為被告所有，且丁○○遭詐欺集團成員以上述方式詐騙，於
    上開時間，將前述金額，依序分次匯入被告上揭帳戶內，丁○○發覺被騙後，報警查獲乙節，業經證人即被害人丁○○
    於警詢時證述綦詳，並有上揭帳戶開戶基本資料、自97年8
    月27日起至97年8月30日止之資金往來明細單、台新銀行交
    易明細表影本、內政部警政署反詐騙諮詢專線紀錄表、金融
    機構聯防機制通報單及受理詐騙帳戶通報警示簡便格式表等
    件存卷可稽。是被告上開帳戶被詐欺集團成員利用為詐欺取
    財之犯罪工具，並因此使丁○○受騙匯款至上開帳戶後即遭
    提領一空，堪認屬實。
(二)(1)被告於本院審理時供稱：「（問：你應徵工作為何？）送
    貨的，對方沒有說送貨內容為何，是要跑台中地區。（問：
    對方是否有問你有無職業駕照？）對方只有問我有無駕照。
    （問：應徵公司名稱聯絡電話為何？）對方公司名稱我不知
    道，報紙廣告只有寫要應徵送貨，跑台中地區，對方電話我
    忘記了。（問：是否有職業駕照？）沒有。（問：之前是否
    與父親一起從事五金工作？）是的。有時我送貨，有時我父
    親送貨。（問：是否送貨時都有請對方簽收？）我會請對方
    簽收。（問：交給對方帳戶時，是否有請對方簽收？）沒有
    。（問：公司名稱不清楚，電話與人名不清楚，如何取回帳
    戶？）當時對方有留下電話，且電話也可以撥通，二天後，
    對方電話就無法聯絡。（問：有電話，沒有對方人名，你要
    找何人取回帳戶？）對方有一名經理與我聯絡，他沒有留下
    名片。（問：是否有擔心帳戶拿不回來？）當時沒有想這麼
    多。（問：對方當時是否有錄取你？）對方說三天後到台中
    上班，要去前再打電話給他。因為他沒有告訴我公司住址。
    我心想這工作有聯絡電話，存摺應該可以拿回來。」等語，
    是以，依被告前揭所述之情，其為已成年人，對於應徵之公
    司地址、搬貨內容、駕駛車輛、聯絡人名及工作內容是否合
    法等各種情事完全不清楚，如何決定是否從事該工作或安排
    時間？故被告未確認是否取得工作，即提供帳戶給對方，顯
    有違一般常情；況倘其所辯該帳戶為薪資帳戶乙節屬實，薪
    資帳戶屬重要之物，被告妥善收藏猶恐不及，豈有在未詳加
    查證之情形下，即於臺中市○○路某統一超商前苟率交付予
    真實姓名年籍均不詳之自稱「陳經理」陌生男子之理？(2)被
    告又於本院審理時供稱：伊於97年8月24或25日，看自由時
    報廣告去應徵的，於同年月26日與對方聯絡，到30日聯絡不
    到，就馬上以手機掛失台新銀行帳戶之存摺、金融卡及萬泰
    銀行之金融卡，於26日下午三、四時將上開帳戶之存摺、金
    融卡及密碼給對方，是作為薪資轉帳之用，告訴對方金融卡
    密碼，是要測試上開帳戶是否能夠使用云云。查縱如被告所
    述係為應徵工作才交付上開帳戶存摺、金融卡等物，惟被告
    是否究要從事何種性質工作、工作地點等具體事項，已如前
    述，均完全不清楚，且被告尚未決定是否從事該工作，亦尚
    未為對方履行勞務，自無薪資之發生，對方豈會無緣無故匯
    入金錢至其上開帳戶之必要，且金融卡之用途僅能作為存、
    提款之工具，自無測試帳戶之功能，被告供述其交付上開帳
    戶之存摺、金融卡及密碼之原因，悖於常情殊甚。(3)倘如被
    告供述係為薪資轉帳之用云云，被告只須提供其帳戶之帳號
    或影印該存摺封面予對方，即可達到匯薪轉帳之目的，被告
    卻另將帳戶之提款卡及密碼交付對方，對於薪資存款將隨時
    遭他人提領，豈有何保障可言？末查，被告學歷為高職畢業
    ，其之前在其父親工廠任職開車送貨給客戶時，會請客戶簽
    收字據，應認有相當之社會歷練，而非毫無智慮之人，卻於
    應徵求職時，恣意交付上開帳戶之存摺、金融卡及密碼予毫
    無認識之陌生人，卻沒有要求對方簽立字據資為憑證。是被
    告前揭之詞，既悖離常情，破綻百出，均係搪塞、卸責之詞
    ，殊無可採，實難認被告有何誤信而交付金融卡等物之可能
    。
(三)又衡諸目前詐欺取財之人收購或使用人頭帳戶做為出入帳戶
    ，倘非經過該帳戶所有權人同意其等使用，實無法確保該帳
    戶所有權人不會在被害人匯入款項後，突然將該帳戶之金融
    卡掛失止付，致其等無法領款；換言之，詐欺取財之人應無
    可能任意使用未經所有權人同意使用之帳戶作為詐欺轉帳之
    帳戶，以免屆時無法領取詐欺金額而功虧一簣。是使用被告
    上開帳戶之人，苟非未經被告同意使用上開銀行帳戶，而對
    該帳戶之掌控，有十足之把握，當無可能利用該帳戶為數萬
    或數十萬元元之財產犯罪匯款。是被告有同意該詐欺集團成
    員使用其帳戶之金融卡，亦可認定。
(四)邇來詐欺集團使用他人之帳戶，作為指示被害人匯款工具之
    犯罪類型層出不窮，並廣經媒體披載，衡情一般人對於該欲
    索取他人帳戶使用之人，是否作為合法使用，自應產生高度
    懷疑；再按持有帳戶提款卡及密碼，即可提領帳戶內之款項
    ，此亦為使用帳戶者所熟知；被告自承於案發時，係尋覓工
    作，即於尚未實際從事該工作，且對該收取帳戶之人之真實
    姓名、年籍等資料毫無所悉之前，冒然將上開帳戶資料交付
    予初次見面之對方，則被告與使用該帳戶之人既非認識，屬
    毫無信賴關係之陌生人，竟仍同意提供，並於無確信該帳戶
    不至遭利用為犯罪之情形下，仍放任其使用，難認被告對此
    犯罪結果毫無預見，顯對該帳戶若供對方作為詐欺犯罪匯款
    之用，亦不違背其本意。故被告辯稱：伊僅係單純為求謀職
    而交付上開帳戶之提款卡並告知密碼，但無幫助他人從事詐
    欺犯罪之認識云云，亦無足採。至被告陳稱其事後曾主動掛
    失帳戶乙節縱認屬實，然詐欺集團早於97年8月27日已遂其
    詐欺犯行，被告無從因事後所為即能卸免其幫助詐欺取財之
    犯行。本案事證明確，被告幫助詐欺取財犯行，洵堪認定，
    應依法論科。
二、按刑法上之幫助犯，係對於犯罪與正犯有共同之認識，而以
    幫助之意思，對於正犯資以助力，而未參與實施犯罪之行為
    者而言（最高法院75年度臺上字第1509號、88年度臺上字第
    1270號判決意旨參照）。是如未參與實施犯罪構成要件之行
    為，且係出於幫助之意思提供助力，即屬幫助犯。查前揭真
    實姓名年籍不詳之詐欺集團成員，以上述詐欺手法，使丁○○陷於錯誤，而交付本人之財物，係犯刑法第339條第1項之
    詐欺取財罪。被告基於幫助詐欺之不確定故意，提供上開帳
    戶之存摺、金融卡及密碼作為匯款專戶，幫助該詐欺集團之
    不詳姓名年籍之成員共同詐取被害人款項之行為，核係犯刑
    法第30條第1項前段、第339條第1項之幫助詐欺取財既遂罪
    。被告提供帳戶幫助他人犯詐欺取財罪，為從犯，本院衡其
    犯罪情節較正犯為輕，依刑法第30條第2項規定，按正犯之
    刑減輕之。至上揭詐欺集團成員等人，為前開詐欺取財犯行
    ，有犯意之聯絡及行為之分擔，固均為共同正犯，惟幫助犯
    係從犯，從屬正犯而成立，並非實施正犯，當無「幫助共同
    」可言（司法院70廳刑一字第1104號函亦同此見解），附此
    敘明。爰審酌被告無前科，素行尚稱良好，有台灣高等法院
    被告前案紀錄表在卷可查，惟將金融機構帳戶交付予詐欺集
    團使用，其個人所得之不法利益雖屬有限，然造成偵查犯罪
    機關事後追查贓款及詐欺集團成員極為困難，致使詐欺集團
    更加猖獗氾濫，對於社會治安之危害程度不容小覷，且本件
    事證至為灼然，竟猶飾詞以辯，毫無悔意，自不能輕縱，並
    考量被害人所受前揭金額之損失，及其品行、生活狀況、智
    識程度、犯罪之動機、目的、手段等一切情狀，量處如主文
    所示之刑，並諭知易科罰金之折算標準。
三、臺灣彰化地方法院檢察署檢察官移送併辦意旨（98年度偵字
    第4415號）略以：甲○○明知依一般社會生活之通常經驗，
    均能預見若將個人之存摺、帳戶交付予他人使用，該他人有
    可能以所取得之存摺、帳戶遂行財產上犯罪之目的，竟為圖
    私利，乃基於縱若取得其所提供之存摺、提款卡之成年人，
    自行或轉交他人用以實施犯罪，供作被害人匯款或轉帳之用
    ，仍不違背其本意之幫助詐欺取財之不確定故意，於民國97
    年8月14日下午2時許，在臺中市○○路某統一超商前，將其
    所申辦之萬泰商業銀行彰化分行（下稱萬泰銀行）帳號
    000000000000 號帳戶之存摺、金融卡及密碼，交付予真實
    姓名年籍不詳之人，再由該名不詳人士將台新銀行帳戶之存
    摺等物件交由詐騙集團使用。嗣有丙○○接獲詐騙電話，對
    方佯稱其先前在購物網站購物時，系統誤設為分期付款方式
    ，必須依指示操作自動櫃員機始能取消等語，致使丙○○陷
    於錯誤，而於97 年8月27日依指示操作自動櫃員機，因而匯
    款新臺幣 (下同)3791 元及979元，共4770元至甲○○之前
    開帳戶內，因認被告前開犯行，另涉有刑法第30條第1項前
    段、第339條第1項之幫助詐欺取財罪嫌，且與本案起訴部分
    具有想像競合關係，屬裁判上一罪，為法律上同一案件，爰
    移送併案審理。經查：上開萬泰銀行帳戶之存摺、提款卡係
    以被告名義所申辦乙節，業據被告於本院審理時自承在卷，
    且被告於偵訊時供稱：「 (問：該帳戶之存摺下落？)交給
    別人了，我爸爸說他應徵工作，需要每天薪資轉帳，因此就
    將我的存摺及提款卡在九十七年八月某日在彰化火車站交給
    對方。(問：是何人交付給對方？)是我父親乙○○交的，我
    自始沒有跟我父親應徵工作之對方見過面。(問：為何你父
    親應徵工作，要使用你的帳戶？)我父親的帳戶不能使用，
    因為他在銀行有欠錢。(問：你交付幾個帳戶給你父親？)
    我交付萬泰銀行之帳戶給我父親。」等語；於本院準備程序
    稱：「我當時是因為工作而被騙帳戶等資料，對方告訴我是
    為了薪資轉帳使用，台新帳戶資料是由我於星期二交給一位
    姓名年籍不詳之成年男子，他叫「陳經理」，而萬泰帳戶資
    料，則是我父親交給對方，對方是一個送貨公司，也叫我三
    天後上班，後來我有打電話給對方，但是對方電話後來停話
    ，我先用105查詢台新及萬泰的服務電話，再用行動電話號
    碼於星期六下午一、二點左右打電話到台新、萬泰銀行將帳
    戶掛失，但我沒有向銀行要證明資料，台新是語音掛失，萬
    泰銀行是人工掛失。我是掛失帳戶、提款簿、金融卡。對方
    要我的帳戶密碼是因為他怕提款的時候被提款機咬住。我爸
    爸沒有被起訴，因為東西是我的。」等語，核與證人乙○○
    於本院審理時證述：(問：被告有無申請台新銀行及萬泰商
    銀帳戶？)有，我知道萬泰銀行部分，台新銀行部分我就不
    知道。因為萬泰銀行存摺是在我賣菜的時候申請的，用來專
    門用來賣菜時公帳進出使用。(問：你於去年八月有無工作
    ？）沒有。(問：是否有去找工作？)我有看報紙找工作，找
    到壹個送貨的工作。(問：你有無去應徵？)我都是打電話聯
    絡，結果後來約定見面地點時，對方又改變，要我到彰化火
    車站，對方說這工作要收帳款，要我提供壹個存摺，將收到
    的錢匯入。到彰化火車站時有一名男子與我見面，我本身因
    為卡債無法申請帳戶，就拿我兒子的萬泰商業銀行彰化分行
    帳號000000000000號帳戶之存摺、金融卡及密碼給對方，但
    沒有給對方印章。因為該存摺是本來拿來賣菜使用，所以我
    知道密碼。(問：被告是否知道你拿萬泰商業銀行彰化分行
    帳號000000000000號帳戶之存摺、金融卡及密碼要做何使用
    ？）知道，他知道那是我用來工作使用。(問：何時向被告
    取得存摺？何時交付對方存摺？）何時向被告拿存摺我忘記
    了，交給對方時間是在拿完存摺隔天。」等情相符，堪以採
    信。足認，被告上開萬泰銀行帳戶之存摺及金融卡，交給其
    父林錫錄使用，其父自行交付姓名年籍均不詳之人，而非被
    告所為，從而，上開移送併辦部分與本案起訴部分間，乃被
    告及被告父親乙○○各於不同時間、地點，分別提供交付予
    不同之陌生人使用，自非同一被告所為，難謂係同一案件。
    移送併辦意旨認被告前揭所涉幫助詐欺取財罪嫌，與前開經
    本院判決有罪之幫助詐欺取財犯行間，具有想像競合犯之裁
    判上一罪關係而為起訴效力所及，尚有誤會。綜上所陳，本
    院就前揭併辦部分，無從併案審理，應退回臺灣彰化地方法
    院檢察署檢察官另為適法處理，附予敘明。。
據上論斷，應依刑事訴訟法第299條第1項前段，刑法第30條第1
項前段、第2項、第339條第1項、第41條第1項前段，刑法施行法
第1條之1，判決如主文。
本案經檢察官鄭少到庭執行職務。
中    華    民    國    98    年    6     月    30    日
                  刑事第六庭    審判長法  官  王義閔
                                      法  官  鄭舜元
                                      法  官  張德寬
以上正本證明與原本無異。
如不服本判決，應於收受判決後10日內向本院提出上訴書狀，並
應敘述具體理由；其未敘述上訴理由者，應於上訴期間屆滿後20
日內向本院補提理由書（均須按他造當事人之人數附繕本「切勿
逕送上級法院」）。
告訴人或被害人對於判決如有不服具備理由請求檢察官上訴者，
其上訴期間之計算係以檢察官收受判決正本之日期為準。
中    華    民    國    98    年    6    月    30    日
                                     書記官  黃得翔
附錄本案論罪科刑法條全文：
中華民國刑法第339條
（普通詐欺罪）
意圖為自己或第三人不法之所有，以詐術使人將本人或第三人之
物交付者，處5年以下有期徒刑、拘役或科或併科1千元以下罰金
。
以前項方法得財產上不法之利益或使第三人得之者，亦同。
前二項之未遂犯罰之。


司法院資訊處製作；財團法人民間司法改革基金會備份。
